【裁判字號】    97,家訴,6
【裁判日期】    971215
【裁判案由】    分割遺產
【裁判全文】
臺灣雲林地方法院民事判決               97年度家訴字第6號
原      告  庚○○原名廖薰）.
                        2號
訴訟代理人  劉嘉堯律師
被      告  己○○
                        2號
                        23  .
被      告  乙○○
                        2號
                        e  U.
被      告  丁○○
                        2號
被      告  甲○○
                        號11.
被      告  丙○○
                        2號
被      告  戊○○
                        2號
上列二人共同
訴訟代理人  洪士凱律師
上列當事人間請求分割遺產等事件，就【夫妻剩餘財產分配請求
權】部分，於民國97年12月1 日言詞辯論終結，本院判決如下：
    主      文
原告之訴駁回。
訴訟費用由原告負擔。
    事實及理由
甲、程序方面：
一、本件原告起訴部分係就「請求辦理繼承登記、分割遺產事件
    」、「夫妻剩餘財產分配請求權」三部分，合併起訴。
（一）關於原告「請求辦理繼承登記、分割遺產事件」部分，業
      據本院不經言詞辯論，先於民國97年3 月7 日判決原告之
      訴駁回，嗣原告於97年3 月31日具狀聲明不服提起上訴，
      復於97年5 月13日具狀撤回上訴，職是「請求辦理繼承登
      記、分割遺產事件」部分，業已判決原告之訴駁回確定。
（二）因之，本院僅係就【夫妻剩餘財產分配請求權】部分，續
      行審理，並行言詞辯論、判決，合先敘明。
二、被告己○○、乙○○、甲○○、丁○○等4 人未於言詞辯論
    期日到場，均核無民事訴訟法第386 條各款所列情形之一，
    爰依原告之聲請，由其一造辯論而為判決。
乙、兩造之主張、聲明：
一、原告部分：
（一）原告與被繼承人陳茂相於民國54年7 月6 日結婚，婚後育
      有子女即被告6 人，陳茂相於91年8 月6 日死亡。
（二）原告因受不了陳茂相對原告實施家庭暴力，才待子女均長
      大後於80年間離家，又因長期不在家擔心查戶口等事觸犯
      法律，始將戶籍遷出，陳茂相住院期間，原告亦曾探視、
      照顧，直至其過世後始敢搬回與子女同住，卻發現被告無
      扶養原告之意願，原告又因車禍不能工作，無謀生能力，
      才想儘快將財產處理好，然因財產分配無共識，才要求被
      告給付生活費予原告。原告無照騎車發生車禍，因被害人
      提出告訴，又向原告索賠，原告不希望支出大筆金額，且
      已有證據，始請被告代理原告處理，又因原告綠卡已失效
      ，須儘快返回美國補辦，因此才由被告為原告處理車禍賠
      償事宜。至於被告己○○返回美國，係因其子將開學，才
      致分割遺產事宜無法成立，其只覺遺憾並未忿恨返回美國
      。
（三）原告固於91年8 月6 日當日即知悉配偶陳茂相死亡，然原
      告與陳茂相婚後感情不睦，於80年間即分居，只知陳茂相
      早年在臺灣電力公司上班、退休、死亡，有關其生前財產
      、收入狀況並不清楚，陳茂相亦有可能是負債之情況；陳
      茂相過世後，因原告女兒表示要到辛○○處坐客，原告與
      被告己○○、乙○○才以老朋友之身分至辛○○處作客，
      並請教辛○○往後應如何才可平安度日，未想到財產或詢
      查財產等問題，係辛○○好心主動提起想幫原告及原告女
      兒與原告之子談遺產問題，且之後就未曾再談及遺產之事
      ，直至原告曾於女兒回美國後，原告才去找辛○○幫忙，
      辛○○表示是原告子不同意，且原告只知陳茂相遺有房子
      ，但不知其有多少遺產；另有關遺產稅繳納等事亦非原告
      所辦理，原告實不知被告陳茂相之財產為何，且代書辛○○於97年5 月9 日言詞辯論時亦到庭證稱：「（被告訴代
      問：申報書所列遺產原告是否都知悉？）他是否知悉我不
      確定…」等語，而原告亦係於96年5 月間始由長女即被告
      己○○陪同，向財政部臺灣省中區國稅局申請補發遺產稅
      繳清證明書，始知悉與配偶陳茂相之財產有差額，而於96
      年8 月3 日起訴，距原告「知」剩餘財產差額請求權時效
      並未逾2 年，且自法定財產制關係消滅時（即陳茂相91年
      8 月6 日死亡之日）起，亦未逾5 年，故本件剩餘財產差
      額請求權並未罹於消滅時效，況證人就原告是否都知悉申
      報書所列遺產乙節，亦不確定，足見原告確係在申請補發
      遺產稅繳清證明書後始知悉與陳茂相之財產有差額。
（四）原告與陳茂相婚後並未以契約訂立夫妻財產制，依民法第
      1005條之規定，即以法定財產制即民法91年6 月28日修正
      前所定之聯合財產制為其夫妻財產制，又陳茂相與原告結
      婚後至陳茂相死亡之日（即91年8 月6 日）之財產價值計
      算兩造之剩餘財產，陳茂相死亡時之存款、投資及現金共
      有新臺幣（下同）4,136,324 元，無負債，而原告無財產
      、負債，據此原告得依民法第1030條之1 請求夫妻剩餘財
      產之分配。
（五）原告並聲明：(1)被告應連帶給付被告應連帶給付原告2,
      068,162 元，及自起訴狀繕本送達日起至清償日止按週年
      利率百分之五計算之利息。(2)訴訟費用由被告負擔。
二、被告部分：
（一）被告丁○○、甲○○部分：未於言詞辯論期日到場，亦未
      提出任何書狀。
（二）被告己○○、乙○○部分：被告二人未於言詞辯論期日到
      場，然或由己○○個人，或二人合筆提出陳述、宣誓書等
      書狀表示：原告於80年間因受不了陳茂相對其實施家庭暴
      力而離家；原告旅美期間與被告己○○、乙○○同住，在
      臺灣則與父母同住，或借住朋友家。原告發生重大車禍，
      又因年紀已大無謀生能力，被告己○○、乙○○乃於96年
      5 、6 月間返臺，欲與被告談論遺產之事，然遭被告丙○○、丁○○、戊○○拒絕；又因母親與己○○並未前往國
      稅局，所以未曾見過被繼承人之財產清單，而對被繼承人
      之遺產內容沒有任何瞭解；並希望考量母親之情狀，由姊
      妹三人共同繼承一棟房屋，三個弟弟共同繼承一棟房屋，
      母親單獨繼承一棟房屋，並希望法院能運用公信力來幫助
      並促使這個遺產糾紛能儘快得到圓滿的解決等語。
（三）被告丙○○、戊○○部分：
    1.原告於80年間離家，並將戶籍遷出，被告之教育及家中雜
      事均由陳茂相扛起，原告得知陳茂相於91年8 月6 日死亡
      隨即返家，並於同年8 月下旬喪禮後向代書辛○○詢查陳
      茂相之詳細財產，將戶籍遷入，甚至私自更改其為戶長，
      以為有利爭取財產，但因原告要求取得一半遺產，兩造一
      時難以達成共識，被告等人始決定以每月2 萬元奉養原告
      ，待日後達成共識後再分配遺產；94年間，原告因無照騎
      車肇事被提起告訴，卻往美國躲避不願出面處理，只賴被
      告丙○○、戊○○為原告處理，期間原告仍要求分得一半
      遺產；96年間，兩造商妥好遺產分配，由兩造按應繼分各
      7 分之1 取得遺產，被告己○○、甲○○亦專程返臺辦理
      ，然原告自美國返臺後卻又改變心意，堅持要分得一半遺
      產。
    2.原告知陳茂相生前在臺電工作至退休，並知陳茂相有多棟
      婚後所建房屋及土地，原告知其本身無財產，是於陳茂相
      死亡後並留有遺產之時，即應知有剩餘財產之差額，縱陳
      茂相有負債，因原告亦曾詢問過代書辛○○，於當時亦即
      應知悉陳茂相是否有債務，並知悉剩餘財產之差額，且91
      年8 月下旬後亦即知有剩餘財產之差額，是原告必知陳茂
      相之財產較原告為多，並於陳茂相死亡後即知有剩餘財產
      之差額，始要求要分得一半遺產，依民法第1030條之1第3
      項之規定以觀，原告即應於知有剩餘財產之差額時起2 年
      內行使請求權，卻遲至96年8 月3 日始提起本件訴訟，距
      其知有剩餘財產之差額時起已逾2 年期間，被告自得拒絕
      其請求。
    3.並聲明：(1)原告之訴駁回。(2)訴訟費用由原告負擔。
丙、得心證之理由：
一、原告主張其與陳茂相為夫妻，並育有子女6 人即被告6 人，
    原告於80年間離家並將戶籍遷出，未與陳茂相同居直至陳茂
    相於91年8 月6 日死亡後，91年8 月22日始再將戶籍遷回西
    螺並居住，兩造為陳茂相之繼承人等情，業據其提出戶籍謄
    本為證，且為被告所不否認，堪信為真實。
二、本件依兩造間各自主張、攻防而得出兩造首要關鍵爭點為：
    原告之剩餘財產分配請求權是否已罹於時效？而原告與陳茂
    相間所適用之夫妻財產制為何、夫妻財產關係何時消滅及原
    告何時知悉有夫妻財產之差額等情，則屬判定上揭爭點前，
    應先審酌者，乃析述如下：
（一）原告與其配偶陳茂相間所適用之夫妻財產制為何，及其間
      所適用之夫妻財產制於何時消滅？
    1.按民法第1005條規定：「夫妻未以契約訂立夫妻財產制者
      ，除本法另有規定外，以法定財產制，為其夫妻財產制。
     」；又依91年6 月26日修正公布之民法第1017條規定：「
     夫或妻之財產分為婚前財產與婚後財產，由夫妻各自所有
     。不能證明為婚前或婚後財產者，推定為婚後財產；不能
     證明為夫或妻所有之財產，推定為夫妻共有。夫或妻婚前
     財產，於婚姻關係存續中所生之孳息，視為婚後財產。夫
     妻以契約訂立夫妻財產制後，於婚姻關係存續中改用法定
     財產制者，其改用前之財產視為婚前財產。」而同日修正
     公布之民法親屬編施行法第6 條之2 則規定：「中華民國
     九十一年民法親屬編修正前適用聯合財產制之夫妻，其特
     有財產或結婚時之原有財產，於修正施行後視為夫或妻之
     婚前財產；婚姻關係存續中取得之原有財產，於修正施行
     後視為夫或妻之婚後財產。」又所謂法定財產關係消滅，
     係指夫或妻一方死亡、離婚、婚姻撤銷或結婚無效或更改
     其他夫妻財產制而言，夫妻分居並非夫妻法定聯合財產制
     當然消滅之原因。
   2.原告為陳茂相之配偶，被告為陳茂相之子女，縱原告在80
     年間與陳茂相分居，然其間之婚姻關係尚存續，是其間之
     夫妻財產並未消滅，兩造同為陳茂相之繼承人，於陳茂相
     死亡後，其遺產應由兩造共同繼承，原告與陳茂相於91年6
     月26日民法親屬編修正公布前並未約定夫妻財產制，此亦
     為兩造所不爭執，依法自應以法定財產制為夫妻財產制，
     即係以聯合財產制為夫妻財產制，而在上述夫妻財產制條
     文修正後，其二人則應依上述新制為其法定夫妻財產制，
     故有關其二人夫妻財產制之相關規定，均應依修正後條文
     以明權益，並以夫妻一方死亡之時即陳茂相死亡之時為法
     定財產關係消滅之時。
   3.本件原告之配偶陳茂相於死亡時即消滅其人格與權利能力
     ，除應與生存配偶間消滅夫妻關係外，並應肯認夫妻一方
     死亡時，生存之一方可行使剩餘財產分配請求權。
（二）原告何時知悉其與陳茂相間有夫妻財產之差額及其效果？
   1.按法定財產制關係消滅時，夫或妻現存之婚後財產，扣除
     婚姻關係存續中所負債務後，如有剩餘，其雙方剩餘財產
     之差額，應平均分配。第一項剩餘財產差額之分配請求權
     ，自請求權人知有剩餘財產之差額時起，二年間不行使而
     消滅。自法定財產制關係消滅時起，逾五年者，亦同。民
     法第1030條之1 第1 項前段、第3 項亦分別定有明文。又
     消滅時效，自請求權可行使時起算，復為民法第128 條所
     明定。次按，民法第1030條之1 所定剩餘財產分配請求權
     乃係法定夫妻財產制之清算程序，應係就全部剩餘財產請
     求分配之權利，並非就個別財產為請求，故民法第1030條
     之1 第3 項所謂「自請求權人知有剩餘財產之差額時」，
     應指請求權人「可得計算其差額之時」而言，非指請求權
     人「確知剩餘財產之差額數額之時」。且此差額分配請求
     權，既係請求權之一種，自應盡速確定，俾有利於家庭經
     濟及社會交易之安全，故於同條第3 項特設2年短期消滅時
     效，以請求權人知有剩餘財產之差額時起算，2 年間不行
     使即消滅。
   2.經查：
   原告主張其僅知陳茂相在臺灣電力公司上班至退休，對其
     生前財產、收入等狀況不清楚，且陳茂相可能有債務等情
     部分。被告丙○○等人所否認原告所言，並抗辯原告在陳
     茂相「生前」就知原告本身無財產，配偶（被繼承人）陳
     茂相名下有多棟婚後所建或取得之房屋、土地，且原告既
     自承資產為零，生活費用尚需親人幫忙，則兩相比較，原
     告於被繼承人（配偶）死亡時，縱無法正確地計算出財產
     差額之具體數目，但不能否認其已知道夫妻財產有差額之
     事實。
   又被告己○○、乙○○於西元2008年9 月12日於公證人面
     前所做之宣誓書上所載「宣誓人己○○及乙○○於先父出
     殯後數日（2002年8 月間），協同我媽前往先父生前代書
     辛○○先生處詢問有關先父遺產事宜。當時我們對於如何
     處理遺產一無所知，而辛○○先生說，由於我們二人遠居
     美國，建議我們兩個從遺產中各提取一定數目，並在回美
     前完成遺產繼承之法律程序。」等情，足見原告與被告己○○、乙○○在陳茂相過世後曾至辛○○處詢問陳茂相遺
     產之事。
   原告雖辯稱至辛○○處僅係作客，而未詢問財產事項等語
     。關於證人辛○○為兩造被繼承人多年之至交，並多次為
     被繼承人處理財物，兩造並曾找過證人等事，為兩造所不
     爭執，足信證人應有涉及及介入兩造被繼承人死亡後，兩
     造關於遺產分配之爭執之協調情形。證人於97年5 月9 日
     到庭明白證稱：知道陳茂相死亡之事，且陳茂相之遺產申
     報是由伊處理，因死亡後6 個月內須辦理遺產申報，故兩
     造在陳茂相死亡後1 年內曾為陳茂相遺產之事多次向伊詢
     問等語，衡以證人與兩造之關係及參與之程度，證人之證
     言應可作為法院判斷兩造過去互動之方式及主要內容。
   證人辛○○證稱：「（問：原告去找你故何事情？）當時
     被繼承人他有遺留3 棟房子，原告示其要分得1 棟房子，
     其他要給小孩。」「（問：談遺產分配事情時，原告有無
     在場？）因為談了很多次，有時候原告有在場，有時原告
     他自己也曾經單獨來找過我。」「（問：談的時間大約是
     被繼承人死亡多久？）大約是在被繼承人死亡1 年內，因
     為要在6 個月內辦理遺產申報的問題，本件遺產申報就是
     我申報的。」由證人證言，可知兩造與證人間關於遺產之
     分配情事，均有互動，亦可佐證原告於繼承人（配偶）死
     亡時，縱無法計算彼此財產差額之明確數目，但不能否認
     原告能夠知道，並已知道夫妻間之財產有差額之事實。
   原告於夫妻關係存續期間，本已知悉夫妻間之財產收入，
     彼此間確有明顯差異；況原告於配偶（被繼承人）死亡後
     ，原告即回到西螺地區居住，期間亦曾為遺產之事多次詢
     問證人（代書）辛○○，是原告在配偶死當時或不久，對
     於陳茂相之遺產狀況，顯已有相當之瞭解，可信原告縱無
     法確切知悉陳茂相死亡時之財產範圍、價值，據以計算夫
     妻財產之差額，但已知其有差額。
   又本件經比較兩造之陳述與卷內財產資料、證人證言等證
     據，關於原告就其與陳茂相間之財產價值懸殊之事，於起
     訴後，推諉完全不知，顯然與其所處之人、事情境等情理
     有間，而有違真實陳述之義務，足徵其言之並無依據；反
     之，被告等人立場固有不一，但被告等人之言詞陳述，或
     書面陳述，再佐以證人之證言，均足以對照出原告之主張
     ，不可採信。因之，原告於陳茂相死亡當時，就夫妻婚後
     財產有無差額顯已處於可得計算之狀態，至多於陳茂相死
     亡1 年內，即知夫妻財產有明顯之差額，時效期間亦應自
     斯時開始起算。
  3.又原告主張其至96年5 月間由長女即被告己○○陪同，向財
    政部臺灣省中區國稅局申請補發遺產稅繳清證明書，始知悉
    與配偶陳茂相之財產有差額乙節，固與被告己○○、乙○○
    出示之上開宣誓書「我媽當時並未與本人己○○前往國稅局
    ，因此未曾見過先父之財產清單，而且對於先父之遺產內容
    沒有任何瞭解。」等語相符，而證人辛○○到庭證述：「問
    ：申報書所列遺產，原告是否都知悉？）他是否知悉我不確
    定…」等語，縱為原告所否認，然揆諸上揭法律意旨即民法
    第1030條之1 第3 項所定之時效起算日，與請求人對夫妻財
    產差額之認識有關，與國稅局日後是否准予核定，或核定數
    額之多寡無關。原告既於陳茂相過世後，已知悉其與陳茂相
    間之財產有差額，僅係未知陳茂相所有詳細之遺產狀況，縱
    遲至96年5 月間向國稅局申請補發遺產稅繳清證明書始知悉
    陳茂相所有遺產狀況；惟原告未能提早確知其夫妻財產差額
    之明確數額，對於前開時效之進行，亦不生影響，是原告不
    得據此主張剩餘財產分配之請求權，由此時才起算。
  4.至原告主張其與陳茂相間之法定財產制關係消滅時起未逾5
    年，其剩餘財產差額之請求權尚未罹於時效乙節，因該法條
    項係同一請求權設有兩種消滅時效之規定，審酌其立法理由
    亦是為使夫妻剩餘財產分配狀態能早日確定，是當其中之一
    請求權消滅時效完成，則請求權人自不得再據此主張未罹於
    時效。
三、本件原告配偶陳茂相係於91年8 月6 日死亡，原告於96 年8
    月6 日（本院收文繫屬日）始提起本件訴訟。惟原告於配偶
    死亡前，已知彼此財產收入明顯有異，於配偶死亡時，即可
    知夫妻財產有差額，至遲於91年8 月間陳茂相過世、出殯後
    ，原告亦確有查詢代書之行為，足徵原告早已處於可得查知
    ，或計算兩造剩餘財產差額之狀態。進而言之，兩造間更為
    遺產分配一事，由於原告堅詞要分得總財產二分之一，以致
    母子間不能平靜溝通，亦累及姊弟間無法順利協調，由此兩
    造主客觀認知與互動情形，均足以證明原告早已知悉其配偶
    死亡留有積極之遺產。揆以首揭說明，剩餘財產分配請求權
    之時效之起算日，於從「知悉有差額」之時，即應起算2 年
    ，惟原告遲於96年8 月6 日始提起本件訴訟，顯已逾2 年，
    原告之剩餘財產分配請求權業已因未於該二年內行使而告消
    滅，則被告據此主張原告之請求已因罹於時效而消滅之抗辯
    ，於法即屬可採信。
四、綜上所述，本件原告關於「剩餘財產分配請求權」部分之請
    求，已罹於時效而消滅，則其據此訴請被告給付如其訴之聲
    明所示金額及法定遲延利息，均無理由，應予駁回。
五、至於：（一）原告聲請傳訊原告弟弟廖冠樑、廖文瑞以證明
    證人辛○○提到廖冠樑、廖文瑞與原告父母去找辛○○談事
    情之部分不實在等情，質以其待證事實，固是欲證明原告未
    曾私下向辛○○詢問陳茂相遺產乙事，然此待證事實，並不
    能動搖原告知悉配偶間財產差額時點之認定，況此部分，亦
    有被告己○○、乙○○所出具之宣誓書內容可知悉被告己○○、乙○○陪同原告一同至辛○○處談論陳茂相遺產之事，
    則原告有無另外與廖冠樑、廖文瑞或與原告父母去找辛○○
    談事情，均與本件主要爭點無涉，業如上述，是此部分應無
    傳訊之必要。（二）被告己○○、乙○○另陳稱期待、希望
    考量母親之情狀，由姊妹三人共同繼承一棟房屋，三個弟弟
    共同繼承一棟房屋，母親單獨繼承一棟房屋，並希望法院能
    運用公信力來幫助並促使這個遺產糾紛能儘快得到圓滿的解
    決等語，由於法院係依原告之起訴而受理、處理相關訟爭之
    案情，且於97年12月1 日辯論期日，原告固附和被告此部分
    陳述，並陳稱被告所言合理等語，但其他被告（繼承人）並
    未全部到場，致法院亦無從為兩造另案安排調解、和解事宜
    ，故法院僅能就原告所起訴關於「夫妻剩餘財產分配請求權
    」部分，為審理判決（原告關於「請求辦理繼承登記、分割
    遺產事件」業據本院不經言詞辯論，先於97年3 月7 日判決
    原告之訴駁回。）謹此敘明。
六、本件事證已臻明確，兩造其餘攻擊防禦方法及所舉證據，核
    與本件判決結果不生影響，無庸逐一詳予論駁，附此敘明。
丁、據上論斷，原告之訴為無理由，依民事訴訟法第385 條第1
    項前段、第78條，判決如主文。
中    華    民    國    97    年    12    月    15    日
                  家事法庭  法  官   黃玉清
以上正本係照原本作成。
如對本判決上訴，須於判決送達後20日內向本院提出上訴狀並表
明上訴理由，如於本判決宣示後送達前提起上訴者，應於判決送
達後10日內補提上訴理由書（須附繕本），並依上訴利益繳交第
二審裁判費。
中    華    民    國    97    年    12    月    15    日
                            書記官   鄭國銘


司法院資訊處製作；財團法人民間司法改革基金會備份。
